【裁判字號】    89,訴,70
【裁判日期】    890517
【裁判案由】    偽造文書等
【裁判全文】
臺灣板橋地方法院刑事判決                            八十九年度訴字第七號
    公  訴  人  臺灣板橋地方法院檢察署檢察官
    被      告  乙○○
                庚○○
右列被告等因偽造文書等案件，經檢察官提起公訴（八十八年度偵字第二一九六五、
二三四六０號），本院判決如左：
    主  文
乙○○連續行使偽造私文書，足以生損害於他人，處有期徒刑拾月。緩刑伍年。
庚○○無罪。
    事  實
一、乙○○於民國八十六年十一月五日，在其位於台北縣新莊市○○街六五號四樓住
    處，自任會首，召集自八十六年十一月五日起至八十八年十一月五日止，會員含
    會首共二十五會（起訴書誤載為二十六會），每會新台幣（下同）二萬元，採內
    標制、每月五日開標之互助會，詎乙○○竟因經濟困難，而基於意圖為自己不法
    所有之概括犯意，利用部分活會會員未到場投標及會員間互相不認識之機會，於
    八十七年十二月五日及八十八年二月五日，在其上開住處，先後在投標單上，偽
    填活會會員甲○○及洪月春（係己○○以其妻洪月春之名義參加）名字、投標金
    均為六千元，並持此偽造之標單得標，致使活會會員陷於錯誤，而交付會款予乙○○，足以生損害於甲○○、洪月春、己○○及其他活會會員（偽造之日期、會
    員名字、投標金額、詐得款項詳如附表所示），乙○○得標後即將偽造之標單丟
    棄。乙○○又基於前開不法所有之概括犯意，明知上開互助會業於八十八年五月
    五日結束停標，仍於八十八年五月至八月間，向甲○○佯稱有會員以六千元得標
    ，甲○○信以為真，陷於錯誤而陸續交付會款共五萬六千元（一萬四千元乘以四
    等於五萬六千元），乙○○亦於八十八年五月間，以相同方式向己○○、丙○○
    收取活會會款一萬四千元。嗣於八十八年六月間，乙○○告知己○○停標，後未
    依約給付會款，己○○始知受騙；甲○○則於八十八年八月間，因活會會員向其
    收死會會款，始知被冒標等情。
二、案經甲○○、己○○訴請台灣板橋地方法院檢察署檢察官偵查起訴。
    理  由
甲、有罪部分：
一、訊據乙○○雖坦承有於上開時地，冒甲○○、洪月春之名標會，及於八十八年五
    月間停標後，仍向甲○○收取四個月之活會會款之事實，惟矢口否認有行使偽造
    文書及停標後向其他活會會員收取會款之犯行，辯稱：冒標時，其他會員均未到
    場，故未寫標單，且停標後僅向甲○○收取活會會款等語。經查右揭犯罪事實，
    業據告訴人甲○○、己○○於偵查及本院調查時指訴綦詳，並有二萬元互助會會
    單、互助會債務切結書各一紙附卷可參；被告於偵查時亦供稱係於八十八年六月
    四月通知告訴人己○○停標，足見被告於停標後，仍向告訴人己○○詐取八十八
    年五月份之會款。再觀之台灣板橋地方法院檢察署審查鄉鎮市區調解卷宗八十八
    年度調參字第五九六六號之內容，被告係欠丙○○互助會款三十八萬元，而被告
    係於八十六年十一月五日第一次開互助會，至八十八年四月五日止（因八十八年
    五月五日停標），應僅開十八次會，會款應係三十六萬元，足見被告於八十八年
    五月間，仍向丙○○詐取八十八年五月之活會會款一萬四千元，以致共欠丙○○
    互助會款三十八萬元（二萬元乘以十九等於三十八萬元）。又證人戊○○、丙○○雖證稱：於八十七年底及八十八年二月間，均有打電話，請被告幫其投標，標
    金係六千元等語。然證人丁○○○則證稱：八十七年底及八十八年二月，其均有
    去投標，會首有幫未到想標之會員寫標單。且被告亦供稱：如會員打電話請其幫
    忙投標，其會在標單上寫金額、名字等語。是被告於八十七年十二月五日及八十
    八年二月五日（因該互助會係於每月五日開標），有於標單上偽造活會會員甲○○、洪月春之名字、填寫標金六千元，用以投標之犯行，應堪認定。綜上所述，
    被告乙○○所辯，顯不可採。本件事證明確，被告乙○○犯行堪予認定。
二、查民間互助會之標單，通常均僅在紙上簡略記載金額（即標息之金額）及該標會
    會員之姓名，故其內容本身並不足以獨立表示一定用意之證明，必須依習慣或特
    約，始足以表示該會員係以該標單所載之金額為利息標取該互助會會款，應屬刑
    法第二百二十條以文書論之私文書。被告乙○○冒標向各活會會員詐取會款（按
    民間互助會，均僅係會首與各個會員間成立契約關係，不論何人得標，會首對於
    已領取會款會員即死會會員，均得請求給付該次會應繳會款，會首冒他人名義標
    會，僅活會會員為被害人），自足以生損害於其所冒標者及其餘活會員，又於停
    標後，仍佯稱有會員得標，向部分活會會員收取會款，所為係犯刑法第三百三十
    九條第一項之詐欺取財罪及第二百十條、第二百十六條之行使偽造私文書罪。其
    偽造署押為偽造標單之部分行為，又其偽造標單後復提出於互助會用於標會，已
    達行使之階段，其偽造之低度行為，應為高度之行使行為所吸收，均不另論罪。
    又被告乙○○先後二次行使偽造私文書犯行及多次詐欺犯行，均時間緊接，所犯
    復係同一罪名之罪，顯均係基於概括之犯意而為，均應依連續犯之規定論以一罪
    ，並分別依法加重其刑。又被告乙○○所犯詐欺與行使偽造私文書二罪間有方法
    結果之牽連關係，應從一重之行使偽造私文書處斷。再被告乙○○以一冒標之詐
    欺行為，同時詐騙各活會會員，係想像競合犯，應從一重處斷。公訴人雖漏未論
    及被告乙○○於停標後仍向己○○、丙○○詐取會款部分，然因與前開已起訴部
    分有連續犯之裁判上一罪關係，為起訴效力所及，本院自得併予審究。爰審酌被
    告乙○○犯罪之動機、手段、次數、犯罪所生危害、被告乙○○坦承部分犯行等
    一切情狀，量處如主文所示之刑。末查被告乙○○前未曾受有期徒刑以上刑之宣
    告，有台灣高等法院檢察署刑案紀錄簡覆表附卷可稽，因短於思慮致觸犯本案犯
    行，事後並返還部分會款予活會會員，業據告訴人己○○、甲○○及證人戊○○
    、丙○○、丁○○○陳述在卷，經此次起訴審判後，當能知所警惕，信無再犯之
    虞，本院認為前開宣告之刑，以暫不執行為適當，爰宣告緩刑五年，以啟自新。
    又被告乙○○所偽造之標單，被告乙○○供稱業已丟棄，自無從併予宣告沒收。
三、雖公訴人於起訴書之犯罪事實欄有記載被告乙○○基於意圖為自己不法所有之概
    括犯意，先於八十六年十一月五日召開二萬元之互助會，後於八十七年十一月十
    五日又召開一萬元之互助會，嗣後分別於八十八年五月與六月無故停標云云，惟
    均未記載，被告乙○○於上開時點，召開二互助會，有何詐欺犯行，且證據並所
    犯法條欄第二段，亦僅敘及被告乙○○冒標之犯行，是公訴人就被告乙○○犯意
    時點及一萬元互助會之記載，容有未洽，附此敘明。
乙、無罪部分：
一、公訴意旨以：被告庚○○與乙○○係夫妻，二人共同基於概括犯意，意圖為自己
    不法之所有，（一）於八十六年十一月五日，由被告乙○○出面，在台北縣新莊
    市○○街六十五號四樓，以乙○○名義在自任互助會首，召集會員己○○（以洪
    月春名義加入二會）、甲○○（加入一會）等人為互助會員，連會首乙○○，共
    計二十五人（起訴書誤載為二十六人），約定每人每會二萬元，會期至八十八年
    十一月五日止，採內標方式標會，並授權由乙○○負責於每月五日開標、收取標
    金、交付得標會款情事，（二）二人於八十七年十一月十五日承同一之犯意，仍
    由乙○○出面，以乙○○名義自任互助會首，召集會員己○○（以洪月春名義加
    入二會）等二十九人為互助會員，連會首乙○○，共計三十人，約定每人每會一
    萬元，會期至八十九年十二月十五日，採內標方式標。詎乙○○於八十八年五月
    與六月均無故停標該互助會後，活會會員甲○○始發現李玉春於停標後又繼續收
    取活會之會款四次，己○○發現乙○○以其妻洪月春名義冒標會款，而查知乙○○、庚○○二人共同連續偽造會員互助會標單，冒標多次互助會款，詐欺取得其
    他會員互助會款，計己○○二十六萬元、甲○○四十三萬四千元情事，因認被告
    庚○○亦涉有刑法第三百三十九條第一項、第二百十六條、第二百十條、第二百
    二十條之罪嫌云云。
二、按犯罪事實應依證據認定之，無證據不得推定其犯罪事實；不能證明被告犯罪者
    ，應諭知無罪之判決，刑事訴訟法第一百五十四條、第三百零一條第一項分別定
    有明文。
三、公訴人認被告庚○○涉有右揭罪嫌，無非係以被告庚○○與乙○○係夫妻關係，
    被告庚○○坦承願保證給付所詐欺之會款、告訴人之指訴及互助會單及互助會切
    結書各一紙為主要論據。訊據被告庚○○堅持否認有右揭犯行，辯稱：其不知情
    ，僅事後出面幫忙還款等語。經查上開二萬元互助會之會款係由被告乙○○或其
    子向會員收取，開標亦係由被告乙○○主持，庚○○僅事後出面處理等情，業據
    告訴人甲○○、己○○及證人戊○○、丙○○、丁○○○陳述綦詳；而互助會會
    單上亦僅記載會首係乙○○；互助會債務切結書上，亦係載明乙○○停標後，仍
    向甲○○收取四期活會會款，而庚○○僅於切結書最後面保證人欄上簽名，有二
    萬元互助會單、互助會債務切結書各一份在卷可參，是該互助會確係由被告乙○○負責。雖被告庚○○事後有出面處理該互助會債務，惟妻子在外負債，先生基
    於夫妻情誼，出面幫妻子處理債務，事所常有，尚難僅以被告庚○○事後有出面
    處理互助會債務，遽認被告庚○○與乙○○有共同之犯意聯絡及行為分擔。此外
    ，復查並無其他積極證據足證被告庚○○確涉有公訴人所指之右揭犯行，自應為
    無罪之諭知。
據上論斷，應依刑事訴訟法第二百九十九條第一項前段、第三百零一條第一項，刑法
第五十六條、第三百三十九條第一項、第二百十六條、第二百十條、第五十五條、第
七十四條第一款，罰金罰鍰提高標準條例第一條前段，判決如主文。
本案經檢察官許智評到庭執行職務
中      華      民      國    八十九    年      五      月     十七     日
                                      臺灣板橋地方法院刑事第五庭
                                          法  官  李世華
右正本證明與原本無異。
如不服本判決，應於判決送達後十日內，向本院提出上訴狀。
                                          書記官  卓聖智
中      華      民      國    八十九    年      五      月     十九     日
附錄本案所犯法條全文
刑法第二百十條
  偽造、變造私文書，足以生損害於公眾或他人者，處五年以下有期徒刑。
刑法第二百十六條
  行使第二百十條至第二百十五條之文書者，依偽造、變造文書或登載不實事項或使
  登載不實事項之規定處斷。
刑法第三百三十九條
  意圖為自己或第三人不法之所有，以詐術使人將本人或第三人之物交付者，處五年
  以下有期徒刑、拘役或科或併科一千元以下罰金。
  以前項方法得財產上不法之利益或使第三人得之者，亦同。
  前二項之未遂犯罰之。
附表
┌──┬──────────┬──────┬────┬──────────
│編號│冒標時間            │被冒標之姓名│冒標金額│共詐得之金額
├──┼──────────┼──────┼────┼──────────
│一  │八十七年十二月五日  │甲○○      │六千元  │（二萬元－六千元）×
├──┼──────────┼──────┼────┼──────────
│二  │八十八年二月五日    │洪月春      │六千元  │（二萬元－六千元）×
└──┴──────────┴──────┴────┴──────────


司法院資訊處製作；財團法人民間司法改革基金會備份。
